最　高　行　政　法　院　判　決　　　　　　　　　九十一年度判字第一二二五號
　　再 審原 告　甲○○
　　再 審被 告　財政部臺灣省中區國稅局
　　代　表　人　楊重華
右當事人間因綜合所得稅事件，再審原告對本院中華民國八十八年四月二十九日八十
八年判字第一六五七號判決提起再審之訴。本院判決如左：
　　主  文
再審之訴駁回。
再審訴訟費用由再審原告負擔。
　　事  實
緣再審原告民國八十一年度綜合所得稅結算申報，再審被告以其漏報取自國防部中山
科學研究院（以下簡稱中科院）之薪資所得計新台幣（下同）二四○、七四四元，乃
核定補徵稅額一四、四四三元。再審原告不服，申經復查結果，未准變更，循序提起
行政訴訟，為本院八十八年度判字第一六五七號判決（以下簡稱原判決）駁回。茲再
審原告復以原判決有修正前行政訴訟法第二十八條第一款（現行行政訴訟法第二七三
條第一項第一款）適用法規顯有錯誤及同條第七款（現行行政訴訟法第二七三條第一
項第九款）為判決基礎之證物，係偽造或變造者之再審事由，提起再審之訴，茲摘敘
兩造訴辯意旨如次：
再審原告起訴意旨略謂︰一、稅捐稽徵法第一條之一明定：「財政部依本法或稅法所
發布之解釋函令，對於據已申請之案件發生效力。但有利於納稅義務人者，對於尚未
核課確定之案件適用之。」是以財政部稅制委員會於七十九、八十三、八十七年度所
出版各年度所得稅法令彙編及八十六年稅捐稽徵法令彙編中，其首揭財政部七十九年
十月十八日台財稅第000000000函、八十三年八月三十一日台財稅第八三一
六○七六六一號函、八十七年九月二十一日台財稅第八七一九六五三六六號函、八十
六年七月十一日第八六一○七○○六九號函各函示皆再三對全國人民揭示：「本部及
各權責機關在民國某年某月某日前發布所得稅釋示函令，凡未編入該各年度版之所得
稅法令彙編中，自七十九年十一月五日、八十三年十月一日、八十六年八月一日、八
十七年十月一日起，非經本部重行核定，一律不再援引適用」，經再審原告詳查各該
年度版之所得稅法令彙編，皆未列入財政部六十八台財稅三八五○一號函、行政院八
十四年台八十四財三七○○七號函，依上開各函示之意旨，應為無效之函示，必經各
權責機關重新核定後，始重新生效。就稅捐稽徵法第一條之一之立法旨意，對據以申
請案件發生效力，且為對納稅義務人有利者，應適用之，故財政部（六八）台財稅三
八五○一號函及行政院八十四年台八十四財三七○○七號函對中科院非軍職人員無拘
束力，政府機關施政最忌反覆無常，憲法層次的「禁反言」原則，具有拘束立法、司
法、行政三者之效力，合先敘明。二、所得稅法第四條第八款於五十二年修訂公佈施
行，稅捐稽徵機關理應於五十五年中科院創立時，據以主張中科院非軍職人員所領「
品位加給或技術加給」為應稅所得，方無瀆職行政疏失之責任發生。卻遲至六十八年
方在檢舉人檢舉下，才匆匆以（六八）台財稅三八五○一函徵免原則，以「如係、如
屬」等關鍵詞授權中科院自行認定「品位加給、技術加給」為合於所得稅法第四條第
八款之免納所得稅之研究補助費，且行政院、國防部、中山科學研究院基於國防武器
自主研發政策需要，並未示知員工知悉財政部八十五年十二月五日發文台財稅第八五
一九二八○九一號函第三節引國防部八十五年十月九日珍琥字第二五二六號文。且財
政部雖發文給國防部後，歷經十四載，卻無進一步具體作為，實在難以令人相信，唯
一合理的解釋，就是配合歷任行政院長的國防武器自主研發的政策，所增進公共利益
實遠大於「品位加給或技術加給」稅課利益而不作為的，是以中科院非軍職人員之「
品位加給及技術加給」的免稅權利是執行國家基本國策所獲得的人民之其他自由與權
利，合於憲法第二十二條及第二十三條，且與促進產業升級條例同為合於租稅優惠獎
勵原則之定義：「【租稅優惠】者在於具有相同負擔能力，為誘導其某一特定行為，
以違反【量能原則】創造租稅特權取得租稅利益，是以租稅優惠之憲法審查標準在於
目的【所獎勵誘導之行為】與手段【租稅特權】間是否符合【比例原則】。基於此原
則（憲法第二十三條）及憲法第一百六十六條、第一百六十七條及憲法增修條文第十
條基本科學研究發展國策，即以誘導激發中科院非軍職人員自主防衛武器的原創力，
以最高行政裁量權核于「品位加給或技術加給」為免稅待遇。何況就所得稅法第四條
第八款前段、稅捐稽徵法第一條之一、同法第四十八條之三的立法本意，及所得稅法
令彙編、稅捐稽徵法令彙編首揭各函示之意旨下，中科院員工及一般人民皆已相信其
為「品位加給及技術津貼」實質免稅的既存法秩序之存在，實已擁有「信賴保護原則
」之適用；鈞院對中科院數百份判決理由書中，皆指明「信賴保護原則」，係指人民
信賴政府機關之決定，就其生活關係已有適當之安排，應給予保護或給予合理補償而
言。三、監察院認為對非軍職人員不公及為非可歸責於納稅義務人者之案件：監察院
在（八五）院台財字第二四五七號函中，亦調查指出桃園縣稅捐稽徵處大溪分處於八
十年四月八日回復檢舉納稅義務人，亦認為「研究加給、技術加給」係政府為獎勵科
技人員研究工作之補助費，而北區國稅局於八十二年四月十五日北區國稅三第八二○
○七三○七號函認「品位加給及技術津貼可否適用所得稅法第四條第八款，亦有疑義
，應採不溯及既往原則，明定自．．．」所以本案未納稅，非可歸責於納稅義務人。
又監察院分別於八十七年十一月二十日以（八七）院台財字第八七二二○○五八○號
、及十二月二十二日（八七）院台財字第八七二二○○六五八號函亦表明對中科院非
軍職員工之處置顯非公平，而係中科院及稅捐機關之行政疏失所致。就桃園縣稅捐稽
徵處大溪分處於八十年四月八日之函覆檢舉人之函，中科院非軍職員工主觀上並無違
章漏稅之故意，應享有「信賴保護原則」之適用。四、李前總統之裁示與見解：甲、
李前總統於八十五年五月八日在中常會指責：「中科院之補稅問題，五年前就已發生
，有交代了很多次，但相關單位都沒果斷解決問題，到底是誰的錯，要徹底去了解，
如果是政府的錯，政府應該負責加以解決，錢應該由政府支出。」（八十五年五月九
日聯合報刊載）乙、李前總統於八十四年十月十二日在國軍軍事會議中裁示：「中科
院非軍職員工所領之品位加給及技術津貼所得稅追繳案，財稅單位對於法律之引用不
宜因時而異，以溯及既往方式追課亦有不妥，本案涉及人數眾多，波及層面甚廣，其
可能衍生相關之社會問題應予重視，希行政院相關單位重視，儘速妥善處理，以免影
響政府威信及當事人權益。」（行政院秘書長台三七○○七號函）。五、行政法院（
現為最高行政法院）鍾曜唐院長之見解：八十七年十月十二日工商時報第四版刊出記
者就中科院非軍職員工所得稅行政訴訟事件，訪問鍾院長，鍾院長建議應由財政、國
防兩部協商解決，由此可知本案所得稅追補繳案，錯不在員工。六、本案中科院於八
十五年二月十二日補寄之扣繳憑單係偽造文件：按中科院於八十三年以前所開具之扣
繳憑單上所添載之扣繳義務人為院長劉曙晞上將，但中科院於八十五年二月十二日補
寄已退休或現職員工有關「品位加給或技術津貼」之扣繳憑單上所添記之扣繳義務人
竟是已離職他調多時之前主計處長周和漢與陳榮讚兩人，經查證兩人皆言中科院其時
之主計處長吳俊勢少將皆未徵詢兩人之同意，即擅自用其二人之名義補發此一有違法
理之扣繳憑單，而具有調查偵搜權之稅捐機關，竟以此不合法補發之扣繳憑單圍補稅
依據，實有違具有調查偵搜權之機關，不得以非法手段所獲得之證據，為課人民以納
稅義務之憑證的證據法則限制。試問如無扣繳憑單上客觀平實記載所得應稅金額，則
稅捐稽徵機關與納稅義務人之糾紛將永無寧日。而鈞院認為不以扣繳憑單之有無作為
課稅之唯一依據，亦有待商榷，而周和漢、陳榮讚與吳俊勢等人以奉命行事為由，打
國家賠償法，則屬另一大事。七、本案經貴院認定「品位加給或技術津貼」為中科院
非軍職員工之薪資所得，必定要補徵所得稅，則中科院非軍職員工自五十五年成立至
八十四年十二月底止，退休離職員工不少，即可向國防部暨中科院請求補發全額退休
金差額，將使國庫損失甚鉅，波及層面甚廣，且對於去逝之員工其欠稅如何處理？退
休金之差額是否其家屬亦可要求追補？．．．等等，故本案應以憲法第十五條、第二
十二條、第二十三條、及所得稅法第四條第八款前段、稅捐稽徵法第一條之一、同法
第四十八條之三、所得稅法令彙編首揭三函、稅捐稽徵法令彙編首揭函示、桃園縣稅
捐稽徵處大溪分處八十年四月八日函復檢舉人之函，暨長達二十八年之久實質免稅所
成之既存法律秩序，以及「信賴保護原則」「比例原則」等憲法層次相一致之倫理價
觀之原則來審慎判決，以維原告權益。請求鈞院行言詞辯論及命中科院為訴訟參加，
並廢棄原判決、撤銷一再訴願決定及原處分等語。
再審被告答辯意旨略謂︰一、本件再審原告八十一年度綜合所得稅結算申報，經再審
被告所屬苗栗縣分局核定綜合所得總額七三三、三五六元，應補稅額一四、四四三元
，再審原告不服，就核定其取自中科院之「技術津貼」二四○、七四四元項目，依法
申請復查，再審原告主張「技術津貼」不屬薪資所得為免稅所得，經查中科院所核發
「技術津貼」之性質，為經常性研究補助費給與，且按月按職級定額支給，依首揭規
定核屬提供勞務取得之報酬為薪資所得；另中科院對於給付非軍職員工八十年度之「
品位加給」及「技術津貼」，已依規定填發扣免繳憑單在案，又根據行政院秘書長八
十四年十月十七日台八十四財三七○○七號函復國防部八十四年九月二日八四珍琥字
第二二九一號函稱：「貴部報院為中山科學研究院給付非軍職人員之科技品位加給暨
技術津貼免扣繳所得稅一案，與現行法令規定不合，奉示：本案應依法課徵所得稅．
．．」，又依財政部八十五年十二月五日台財稅第八五一九二八○九一號函示：「．
．．中山科學研究院支付非軍職人員『科技品位加給』暨『技術津貼』，既經查明係
通案依職級按月定額給付，核屬所得稅法第十四條第一項第三類之薪資所得．．．應
依法課徵綜合所得稅。」初查核定課徵綜合所得稅並無不合，復查後爰予維持。再審
原告於訴願階段復主張行政命令不可溯及既往，經查中科院所訂科技人員品位加給支
給標準表及技術員薪給標準表之等級，每月按職級定額領取科技品位加給或技術津貼
，該院與其聘僱人員之約定事項亦載明所指薪給除實物代金及眷補費外，包括全部給
與，又財政部臺灣省北區國稅局於八十二年間曾派員前往該院瞭解結果，該院支付非
軍職人員之品位加給及技術津貼係採按月給付方式，並非按研究計畫個案給付，復經
中科院八十一年十一月三日八十一訓誠字第一六八七三號函，說明該院各類薪資扣繳
所得狀況，略以該院於年度開始即訂有各項研究計畫，並按照研究計畫逐月實施。各
項研究計畫除一般經費外，為獎勵科技人員竭盡心智參與研發工作，另編列研發人員
研究補助費及技術津貼。為便利作業，研發人員研究補助費係採按月發放方式，再經
由成本歸戶手續，回歸計畫預算內（如研究補助費採個案給付，必將增加人力及作業
之負擔，不符經濟效益）等語，足見中科院給付非軍職員工之品位加給及技術津貼之
所得，屬經常性補助費給與，且依職級按月定額支給，為提供勞務所取得之報酬，依
行為時所得稅法第四條第八款但書及第十四條第三類規定，核非免稅之所得，再審被
告於法定核課期間內依法發單補徵稅款，並無不合。再審原告主張基於信賴利益不宜
追溯補徵，於法無據。請將再審原告之訴駁回等語。
　　理  由
按行政訴訟當事人對本院之判決提起再審之訴，必須具有行政訴訟法第二百七十三條
第一項（即修正前行政訴訟法第二十八條）所列各款情形之一者，始得為之，而該條
第一款所謂適用法規顯有錯誤者，係指原判決所適用之法規與該案應適用之現行法規
相違背，或與解釋判例有所牴觸者而言，至於法律上見解之歧異，再審原告對之縱有
爭執，要難謂為適用法規錯誤，而據為再審之理由。查再審原告民國八十一年度綜合
所得稅結算申報，再審被告以其漏報取自中科院之薪資所得計二四○、七四四元，乃
核定補徵稅額一四、四四三元。再審原告不服，申經復查結果，未准變更。再審原告
仍不服，循序提起行政訴訟，本件原判決認：「按中華民國政府或外國政府，國際機
構、教育、文化、科學研究機構、團體，或其他公私組織，為獎勵進修、研究或參加
科學或職業訓練而給與之學金及研究、考察補助費等所得，免納所得稅。但受領之
獎學金或補助費，如係為授與人提供勞務所取得之報酬，不適用之，為行為時所得稅
法第四條第八款所規定。又凡公、教、軍、警、公私事業職工薪資及提供勞務者之所
得，為薪資所得，該項所得之計算，以在職務上或工作上取得之各種薪資收入為所得
額；前項薪資包括薪金、俸給、工資、津貼、歲費、獎金、紅利、各種補助費及按月
或按年分期給付之退休金或養老金。但為雇主之目的，執行職務而支領之差旅費、日
支費及加班費不超過規定標準者，及依同法第四條規定免稅之項目，不在此限，復為
同法第十四條第一項第三類所明定。經查，憲法第一百六十五條係規定教育科學藝術
工作者生活之保障，與憲法第十九條規定人民有依法律納稅之義務，兩者併行不背。
前者，要求政府依國民經濟進展之情形，隨時提高教育科學藝術工作者之待遇；但並
不因此免除該類人員依法納稅之義務。因此，除非法律明定得免納稅義務者外，稅捐
單位對之課徵各類稅款，無違憲法第十九條、第一百七十一條及中央法規標準法第十
一條之規定。是中科院不論依何法源設立，其所屬人員除非法律明定免徵所得稅外，
自不得解免其納稅之義務。又行政法上所謂信賴保護原則，係指人民因相信既存之法
秩序，而安排其生活或處置其財產，則不能因嗣後法規之制定或修正，而使其遭受不
能預見之損害，用以保護人民之既得權益。本原則之適用，係在禁止新制定或修正法
規有溯及既往之效力。而所謂平等原則，係指相同之事件應為相同之處理，不同之事
件則應為不同之處理，除有合理正當之事由外，否則不得為差別待遇，合先明。本
件中科院之預算雖分別依計畫編列人事費支應其員工之各項給與，但實際上領受『品
位加給』或『技術津貼』之非軍職人員，無論配屬之單位參與不同計畫，均依該院所
訂『科技人員品位加給支給標準表』、『技術員薪給標準表』之等級，每月按級定額
領取科技品位加給或技術津貼。且該院與其聘僱人員之約定事項亦載明所指薪給，除
實物代金及眷補費外，包括全部給與，其非軍職人員所領受之科技品位加給或技術津
貼，核屬因提供勞務所取得之報酬，應無行為時所得稅法第四條第八款免納所得稅規
定之適用。況財政部臺灣省北區國稅局於八十二年間派員前往該中科院瞭解結果，其
支付非軍職人員之科技品位加給及技術津貼確係按月給付方式，復經中科院八十一年
十一月三日（八一）訓誠字第一六八七三號函致該局，說明其各類薪資扣繳所得稅狀
況：『本院於年度開始即訂有各項研究計畫，並按照研究計畫逐月實施。各項研究計
畫除一般經費外，為獎勵科技人員竭盡心智參與研發工作，另編列研發人員研究補助
費及技術津貼。為便利作業，研發人員研究補助費係採按月發放方式，再經由成本歸
戶手續，回歸計畫預算內（研究補助費採個案給付，必將增加人力及作業之負擔，不
符經濟效益）』等語。足見中科院給付非軍職員工之品位加給及技術津貼之所得，屬
經常性研究補助費給與，且依職級按月定額支給，為提供勞務所取得之報酬，依首揭
規定，核非免稅之薪資所得，被告（即再審被告，下同）依法發單補徵稅款，並未逾
稅捐稽徵法第二十一條所定核課期間，於法並無不合。而首揭所得稅法之規定一直未
變更，又補充解釋該稅法之行政院及財政部之函釋，應追溯至首開稅法頒布時生效適
用，並無行政法信賴保護之問題。而中小學教師課後輔導等所得，與本件系爭所得，
性質上並非相同之事件，本件被告對原告（即再審原告，下同）課稅之處分，亦無違
平等原則。且現役軍人之薪餉，依行為時所得稅法第四條第一款規定，固免納所得稅
，然原告並非現役軍人，自無該款之適用。至軍事審判法第三條關於「視同現役軍人
」之規定，有其特殊之立法目的，與本件無涉，不得執為原告系爭所得亦應免納所得
稅之論據。另納稅義務人如有前開所得稅法第十四條第一項各類之所得，即應依同法
第七十一條規定申報納稅，不因是否收受扣繳憑單而有影響。而所得稅法第九十五條
之規定，僅係為加強課稅資料之正確性，授予稽徵機關調查及督促扣繳義務人對於扣
繳報告之確實，是尚不因稽徵機關未為調查或督促扣繳義務人，即認納稅義務人就其
取得之所得不負申報納稅之義務。從而，被告依據首揭法律規定，課徵原告本件系爭
所得稅，無違憲法第一百六十五條、第一百七十一條及中央法規標準法第十一條之規
定。原告主張，核無足採。本件原處分洵無違誤，一再訴願決定，遞予維持，俱無不
合。」因而依前揭所得稅法之規定，認再審原告前訴訟程序之訴為無理由，乃予駁回
。核其所適用之法律，並無與該案應適用之法律相違背，或於解釋判例有所牴觸之情
形，自難謂原判決有行政訴訟法第二百七十三條第一項第一款之再審原因。至再審原
告仍執陳詞所為如事實欄所載之主張，衡屬其個人法律見解之歧異，縱存有爭執，仍
難謂為適用法規錯誤，而執為再審之依據。次查再審原告既未舉證證明為原判決基礎
之證物係偽造或變造，已經宣告有罪之判決確定，或其刑事訴訟不能開始或繼續非因
證據不足之情事，自亦難認原判決具有行政訴訟法第二百七十三條第一項第九款之再
審原因。綜上所述，本件再審之訴顯無再審理由，應予駁回。又本件事證已臻明確，
核無行言詞辯論及命中科院參加訴訟之必要，併此明。
據上論結，本件再審之訴為無理由，爰依行政訴訟法施行法第二條、行政訴訟法第二
百七十八條第二項、第二百八十一條、第九十八條第三項前段，判決如主文。
中　　華　　民　　國　　九十一　　　年　　　七　　　　月　　　十八　　　日
                    最 高 行 政 法 院  第 五 庭
                                審 判 長 法  官　　　徐　樹　海
                                         法  官　　　鄭　淑　貞
                                         法  官　　　廖　宏　明
                                         法  官　　　林　茂　權
                                         法  官　　　林　家　惠
右  正  本  證  明  與  原  本  無  異
　　　　　　　　　　　　　　　　　　　　 法院書記官　陳　盛　信
中　　華　　民　　國　　九十一　　　年　　　七　　　　月　　　十九　　　日
